【裁判字號】    96,訴,928
【裁判日期】    970125
【裁判案由】    確認抵押權不存在等
【裁判全文】
臺灣士林地方法院民事判決               96年度訴字第928號
原      告  甲○○
訴訟代理人  李明諭律師
            陳逸華律師
被      告  福客多商店股份有限公司
法定代理人  丙○○
訴訟代理人  乙○○
            丁○○
上列當事人間確認抵押權不存在等事件，本院於民國97年1 月7
日言詞辯論終結，判決如下：
    主  文
確認被告對於原告所有如附表所示不動產設定之抵押權不存在。
被告應將上開抵押權設定登記塗銷。
訴訟費用新臺幣伍萬陸仟佰肆拾壹元由被告負擔（即被告應賠
償原告新臺幣伍萬陸仟佰肆拾壹元）。
    事實及理由
一、原告起訴主張：如附表所示之土地、房屋（下稱系爭房地）
    係伊所有，伊與訴外人戊○○則為夫妻關係。戊○○前在被
    告擔任稽核業務。於民國95年間，擅自挪用其業務上保管之
    被告資金、款項，被告發覺後，向戊○○要求償還，戊○○
    表示暫無力清償後，被告相關承辦人員乃向戊○○要求，必
    須以戊○○或其親屬之不動產設定抵押權擔保為條件，被告
    始同意緩期或分期清償，並同意暫不開除、解雇戊○○。戊
    ○○為求隱瞞此事，不願讓伊或其他同事知悉上情，竟未經
    伊之同意，自行取走伊置放於家中臥室抽屜之系爭房地所有
    權狀及伊之印鑑章後，盜蓋而偽造印鑑申請委任書，再自行
    向臺北市內湖戶政事務所申請伊之印鑑證明後（下與系爭房
    地所有權狀、印鑑章合稱系爭設定文件，分別則稱其名稱）
    ，於96年4 月30日，與被告承辦人員黃生君一同持系爭設定
    文件前往臺北市中山地政事務所（下簡稱地政事務所）辦理
    如附表編號1 、2 所示之抵押權設定登記（下稱系爭抵押權
    一）。嗣於同年6 月間，復未經伊之同意，再擅取系爭設定
    文件，將系爭設定文件持交被告之法務人員乙○○，同意乙
    ○○持之於96年6 月26日，向地政事務所辦理如附表編號3
    、4 所示抵押權設定登記（下爭系爭抵押權二，與系爭抵押
    權一合則稱系爭抵押權）。惟伊從未同意或授權戊○○設定
    系爭抵押權，系爭抵押權係戊○○盜用系爭設定文件而偽造
    文書所設定，對伊應不生效力，伊得訴請確認系爭抵押權不
    存在，並依民法第767 條之規定，請求被告將系爭抵押權設
    定登記予以塗銷等語。並聲明如主文第1 、2 項所示。
二、被告則以：系爭設定文件應係原告交付戊○○，由戊○○持
    交被告而辦理系爭抵押權設定登記，顯有授權並同意辦理之
    意，故系爭抵押權對原告應屬有效存在。縱原告未授權戊○
    ○，但原告交付系爭設定文件予戊○○保管，亦應依民法第
    107 條、第169 條表見代理之規定負責。退步以言，系爭設
    定文件即便非原告交付，然原告將之置放其與戊○○同居之
    住處抽屜，而未上鎖，致使戊○○易於取得，自亦應表見代
    理之本人責任等語，資為抗辯。並聲明求為判決駁回原告之
    訴。
三、兩造不爭執事項（見本院96年10月22日準備程序筆錄）
（一）系爭房地係原告所有。
（二）系爭抵押權一係於96年4 月30日以中山地政事務所96年內
      湖字第130270號收件設定登記之最高限額抵押權，其內容
      如附表編號1 、2 所示。
（三）系爭抵押權二係於96年6 月28日以內湖地政事務所96年內
      湖字第195100號收件設定之最高限額抵押權，其內容如附
      表編號3 、4 所示。
（四）戊○○為原告之配偶。系爭抵押權一係戊○○於96年4 月
      間，持系爭設定文件，與黃生君一同前往地政事務所辦理
      設定登記。印鑑證明則係戊○○持原告印鑑前往戶政事務
      所申請所得。如原證4 號所示之設定登記申請書、契約書
      均係戊○○、黃生君所製作。過程中原告並未出面，戊○
      ○有同意設定系爭抵押權予被告。
（五）系爭抵押權二係戊○○將系爭房地設定文件交付乙○○，
      由乙○○於96年6 月間，持系爭房地設定文件，於原證5
      號所示相關設定登記契約書上用印代為辦理設定，過程中
      原告並未出面。戊○○確係同意被告設定抵押權，方才交
      付系爭設定文件予乙○○。
（六）戊○○因任職被告之95年8 月至96年1 月、96年1 月至3
      月期間有挪用被告資金。金額兩造不爭執為200 多萬。被
      告並於96年8 月對戊○○向臺灣士林地方法院檢察署提出
      業務侵占之刑事告訴，告訴狀如本院卷第71頁被證6 所示
      。
（七）依系爭抵押權一、二形式上登記內容，所擔保範圍係戊○
      ○對被告之債務及原告對戊○○之債務所為之保證債務。
四、本件經本院於96年10月22日、97年1 月7 日與兩造整理並協
    議簡化爭點為（見本院同上筆錄及97年1 月7 日言詞辯論筆
    錄，茲依據本院論述方式、順序適當調整）
（一）戊○○持系爭設定文件為被告設定系爭抵押權，是否係經
      原告同意授權？系爭文件、印鑑是否係原告交付予戊○○
      ？抑或戊○○自己擅取而盜用？系爭抵押權之設定對原告
      是否有效？
（二）被告抗辯原告應負表見代理之本人責任，是否有理由？
１. 原告是否曾對戊○○為代理權之限制及撤回？
２. 原告有無以自己之行為表示以代理權授與戊○○，或知戊○
    ○表示為其代理人而不為反對之表示？原告將系爭文件置放
    家中抽屜未予上鎖，是否構成表見代理？
３. 被告是否為善意？是否明知戊○○無代理權？
五、茲論述如下：
（一）戊○○持系爭設定文件為被告設定系爭抵押權，未經原告
      同意授權，系爭設定文件亦非原告交付戊○○，而係戊○
      ○自己擅取而盜用，故系爭抵押權之設定對原告應屬無效
      。
１. 按不動產物權之設定，非由有處分權之當事人為意思表示，
    不能發生物權設定之效力。若未經所有權人授以處分之權限
    ，而擅行代理表示設定物權之意思者，即為無權代理，設未
    經本人追認，該無權代理之行為，對於本人不能發生效力（
    最高法院17年上字第123 號判例參照）。又按無代理權人以
    代理人之名義所為之法律行為，係效力未定之法律行為，固
    得經本人承認而對於本人發生效力。惟本人如已為拒絕承認
    ，該無權代理行為即確定的對於本人不生效力，縱本人事後
    再為承認，亦不能使該無權代理行為對於本人發生效力（最
    高法院85年臺上字第963 號判決參照）。
２. 經查，證人戊○○於本院證稱：系爭抵押權係伊自行拿取原
    告置放於家中之系爭設定文件，然後交付被告人員辦理系爭
    抵押權設定登記，於設定前、後伊均未將設定之事實告知原
    告等語明確（見本院卷第195 頁至200 頁筆錄）。參酌被告
    亦自承：於設定系爭抵押權過中，戊○○曾向伊表示挪用公
    款之事，不要讓原告知道等語（見本院卷第76頁筆錄），足
    見戊○○於設定過程中，實係不願原告得知其持系爭設定文
    件設定等情以觀，戊○○上開證述，當與事理相符，應可採
    信。否則，戊○○倘係經由原告交付系爭設定文件並同意辦
    理系爭抵押權設定登記，焉須要求被告將實情隱瞞原告？由
    是以察，系爭抵押權應確係戊○○未經原告同意，擅自取用
    原告置放家中之系爭設定文件，而自行盜用原告印鑑偽造登
    記文件或使被告不知情之承辦人員使用原告印鑑製作登記契
    約書等文件而辦理者，至屬明確。甚且，辦理系爭抵押權設
    定登記過程中，原告始終均未出面與被告接洽，為兩造所不
    爭執（見不爭執事項（四）），而系爭抵押權設定之原因，
    乃為戊○○因挪用被告公款積欠被告債務所致，亦為兩造所
    共是認（見不爭執事項（四）至（七））。則倘原告確有授
    權或同意戊○○以系爭房地作為戊○○挪用公款之賠償之擔
    保，而此乃戊○○涉及侵占等刑事責任之嚴重家庭危機情況
    ，以原告與戊○○為夫妻至親，豈有於配偶戊○○出面與被
    告處理時，甚至係準備處分原告所有之系爭房地彌補過失之
    際，均未親自出面與被告接洽之理？尤有甚者，證人戊○○
    於本院證稱：原告於96年7 月3 日因被告打電話至原告受訓
    處所，原告得知此事後，隨即於7 月7 日協同伊前往被告處
    去了解等語（見本院卷第198 、200 頁筆錄），且被告對此
    情亦不爭執（見本院卷第200 頁筆錄）。當益可知，倘被告
    最初係經原告同意辦理抵押權設定屬實，原告自無於設定過
    程中均不出面接洽被告以為處理，而放任戊○○自己單獨處
    置之可能。否則，何以原告會於同年7 月7 日陪同戊○○前
    往被告處了解案情？是則，原告主張系爭抵押權係戊○○擅
    自取走原告所有系爭設定文件，盜用原告印鑑而設定等情，
    應堪認為真實。
３. 綜上，系爭抵押權既係未經原告授以戊○○處分之權限，而
    為戊○○擅行對被告表示處分該物之意思者，原告本人亦未
    追認，已認定如上，衡諸上１之說明，該無權代理之行為，
    對於原告本人不能發生效力。
（二）被告未舉證證明原告有何以代理權授與戊○○之表見事實
      存在，其抗辯原告應負表見代理之本人責任，並無理由。
１. 原告未授與戊○○代理權，自無限制及撤回而應負表見代理
    本人責任之可言。
（1）按代理權之限制及撤回，不得以之對抗善意第三人。但第
     三人因過失而不知其事實者，不在此限，民法第107 條定
     有明文。次按民法上所謂代理，係指本人以代理權授與他
     人，由他人代理本人為法律行為，該代理人之意思表示對
     本人發生效力而言。故必先有代理權之授與，而後始有民
     法第107 條前段「代理權之限制及撤回，不得以之對抗善
     意第三人」規定之適用（最高法院62年臺上字第1099號判
     例參照）。
（2）經查，戊○○持系爭設定文件交付被告並同意被告設定系
     爭抵押權等情，自始即未經原告同意授權，原告亦從不知
     情，已經認定如上（一）所示。衡諸上（1） 之說明，原
     告既從未有授與代理權之事實，即無所謂代理權之限制、
     撤回，因而造成善意之被告誤認有代理權，而應使原告負
     表見代理本人責任之可言。被告以此為辯，自非可採。
２. 原告無以自己之行為表示以代理權授與戊○○，或知戊○○
    表示為其代理人而不為反對之表示之事實，原告將系爭設定
    文件置放家中抽屜未予上鎖，並不構成表見代理。
（1）按由自己之行為表示以代理權授與他人，或知他人表示為
     其代理人而不為反對之表示者，對於第三人應負授權人之
     責任。但第三人明知其無代理權或可得而知者，不在此限
     ，民法第169 條固有明文。然民法第169 條所謂知他人表
     示為其代理人而不為反對之表示者，以本人實際知其事實
     為前提，其主張本人知此事實者，應負舉證之責（最高法
     院68年臺上字第1081號判例參照）。又關於由自己之行為
     表示以代理權授與他人者，對於第三人應負授權人之責任
     之規定，原以本人有使第三人信為以代理權授與他人之行
     為，為保護代理交易之安全起見，有使本人負相當責任之
     必要而設，故本人就他人以其名義與第三人所為之代理行
     為，應負授權人之責任者，須以他人所為之代理行為，係
     在其曾經表示授與他人代理權之範圍內為其前提要件（最
     高法院40年臺上字第1281號判例參照）。由是對照「知他
     人表示為其代理人而不為反對之表示」，係針對本人消極
     不為行為而論，民法第169 條所謂由自己行為表示授與代
     理權者，其中表示授與代理權之行為，自必以顯示於外觀
     之積極行為，始能該當，要屬當然。
（2）查戊○○係擅自取走系爭設定文件，交付被告設定系爭抵
     押權，已如上述，則原告無所謂知戊○○表示為代理人之
     情事，自亦無知而不為反對之表示之可言，至屬明確。被
     告復未舉證證明戊○○行為時，原告曾有知而不為反對之
     情，則其空言抗辯，殊屬無據，彰彰明甚。
（3）再者，原告固將系爭設定文件置放於其與戊○○同居之住
     處，而遭戊○○擅自取走系爭設定文件而辦理設定登記，
     雖經認定屬實。然原告與戊○○乃為夫妻，將其重要之文
     件置放家中抽屜，而未上鎖，由社會一般通念觀之，甚為
     自然，尚不能僅以原告此等行為，遽認原告客觀上已有以
     此置放、未上鎖之消極行為，而為代理權授與之積極表示
     ，至為灼然。否則，如被告所辯，一般人將自己名義之支
     票、財產文件置放公司未上鎖之抽屜，或置放家中但經常
     不關家門而遭他人竊取使用，豈非均須負表見代理人責任
     ？殊非事理之平，昭然若揭。此外，被告復未提出原告有
     何積極之客觀上行為，表示以代理權授與戊○○之情事，
     尚難遽認原告應負表見代理責任，至堪認定。
（4）至被告所舉最高法院95年度臺上字第1786號謂：「... 原
     審未查明被上訴人究竟如何保管其印章？他人是否容易取
     得？徒憑其妻及系爭借款之借款人之證言，即認被上訴人
     之印章係遭其妻盜用，尚嫌速斷」等語，僅係最高法院於
     個案中對於原審法院判決認定盜用事實所取捨之證據方法
     是否符合證據法則、經驗法則所為之指摘論斷，衡諸該判
     決全文，並非對於如何保管、容易取得等情，於法律上論
     以為該當表見代理之事實，甚為明確。被告執以抗辯原告
     應負表見代理責任之依據，自有誤會。
３. 原告既無代理權之表見事實，已如上述，則本院自不必再就
    被告是否為善意或是否明知戊○○無代理權等情，再為詳究
    ，原列爭點（二）３自無論述之必要，併此敘明。
六、綜上所述，系爭抵押權既係戊○○擅取系爭設定文件，盜用
    原告印鑑持交被告而設定，則系爭抵押權設定登記對原告自
    屬無效。從而，原告訴請確認系爭抵押權不存在，自屬有理
    由，應予准許。又系爭抵押權雖已經確認無效，然系爭房地
    土地登記簿上仍存有系爭抵押權之登記，顯然足妨害原告所
    有權之行使。職是，原告依民法第767 條中段所有物妨害排
    除請求權之規定訴請塗銷系爭抵押權，核亦有據，並應予准
    許。
七、本院並依職權確定本件訴訟費用額為5 萬6341元（即原告起
    訴預繳裁判費），並諭知由敗訴之被告負擔及賠償。
八、本件判決基礎俱已臻明確，兩造其餘攻防方法及訴訟資料經
    本院審酌後，核與判決不生影響，無逐一論駁之必要，併此
    敘明。
九、據上論結，原告之訴為有理由，依民事訴訟法第78條、第87
    條第1項，判決如主文。
中    華    民    國    97    年    1     月    25    日
                  民事第三庭  審判長  法  官  鍾任賜
                                      法  官  施月燿
                                      法  官  王沛雷
以上正本證明與原本無異。
如對本判決上訴，應於判決送達後20日內向本院提出上訴狀。
中    華    民    國    97    年    2     月     4    日
                              書記官  桂大永
附表：
┌──┬──────┬─────┬─────┬─────┬─────┬─────┐
│編號│抵押權標的不│現登記抵押│抵押權順位│權利範圍  │存續期間  │權利價值  │
│    │動產地號、建│權人      │          │          │          │          │
│    │號          │          │          │          │          │          │
├──┼──────┼─────┼─────┼─────┼─────┼─────┤
│1   │臺北市內湖區│福克多商店│第二順位  │2 萬8000分│96年5 月1 │最高限額新│
│    │康寧段1 小段│股份有限公│          │之62      │日至102 年│臺幣108 萬│
│    │223 地號    │司        │          │          │12月1日   │7864元    │
├──┼──────┼─────┼─────┼─────┼─────┼─────┤
│2   │同上小段1058│同上      │同上      │全部      │同上      │同上      │
│    │建號        │          │          │          │          │          │
│    │            │          │          │          │          │          │
├──┼──────┼─────┼─────┼─────┼─────┼─────┤
│3   │臺北市內湖區│同上      │第三順位  │2 萬8000分│96年6 月26│最高限額新│
│    │康寧段1 小段│          │          │之62      │日至116 年│臺幣450 萬│
│    │223 地號    │          │          │          │6 月25日  │元        │
│    │            │          │          │          │          │          │
├──┼──────┼─────┼─────┼─────┼─────┼─────┤
│4   │同上小段1058│同上      │同上      │全部      │同上      │同上      │
│    │建號        │          │          │          │          │          │
└──┴──────┴─────┴─────┴─────┴─────┴─────┘


司法院資訊處製作；財團法人民間司法改革基金會備份。
